【裁判字號】    97,簡上,65
【裁判日期】    990728
【裁判案由】    確認本票債權不存在
【裁判全文】
臺灣屏東地方法院民事判決              97年度簡上字第65號
上  訴  人
即被上訴人  乙○○
兼訴訟代理人丙○○○
上  訴  人  丁○○
即被上訴人
訴訟代理人  謝嘉順律師
複 代 理人  謝秋蘭律師
上列當事人間請求確認本票債權不存在事件，上訴人對於中華民
國97年7 月8 日本院96年度潮簡字第596 號第一審判決提起上訴
，本院於民國言詞辯論終結，判決如下：
    主  文
兩造上訴均駁回。
第二審訴訟費用由上訴人各自負擔。
    事實及理由
一、上訴人即被上訴人丙○○○、乙○○方面：
  (一)被上訴人丁○○持有上訴人丙○○○、乙○○於民國94年5
    月3 日共同簽發票據號碼：TH341793號、票面金額新臺幣（
    下同）80萬元之本票1 張（下稱系爭本票），向本院聲請本
    票裁定，並經本院以96年度票字第2034號裁定准許強制執行
    。惟丙○○○未向丁○○借款，丁○○對丙○○○並無任何
    得持系爭本票行使權利之原因關係存在。至於丁○○曾匯款
    60萬元予乙○○，係因乙○○與丁○○間長期有資金往來，
    借貸與清償經過無法釐清，又丁○○提出訴外人李文榮簽發
    如附表二所示支票2 張（下稱系爭2 張支票），欲證明有交
    付20萬元現金，但丙○○○並未持系爭本票向丁○○借款。
    因丁○○得據上開裁定對丙○○○聲請強制執行，丙○○○
    有受強制執行之危險，此等危險自有依確認判決加以除去之
    必要，故依法提起本件訴訟。
  (二)上訴人丙○○○之於本院主張：伊並非共同借款人，雖不否
    認訴外人林怡君曾於94年5 月3 日有匯60萬元入乙○○在第
    一商銀恆春分行所開帳戶內，亦有同意乙○○簽發系爭本票
    ，惟60萬元之收款人既為乙○○而非丙○○○，則丙○○○
    至多僅為發票人，尚難以丙○○○同意乙○○簽發系爭本票
    ，即認丙○○○同為借款人，原審認丙○○○為共同借款人
    ，顯有違法；再者，乙○○與丁○○間往來多筆款項（其收
    取高利每月7 或8 分），丁○○尚未能舉證上開林怡君所匯
    60萬元為系爭本票擔保之債權，而林怡君轉入乙○○之60萬
    元，僅與系爭日期巧合而已，且金額不符，基礎原因不明，
    並非用於系爭本票之借款，由有第一商業銀行96年6 月14日
    （96）─恆字第40號函覆可證明係作為支票轉帳，可證60萬
    元之轉帳款並非用於系爭本票之借款交付，純是乙○○與林
    怡君之借貸關係，與丙○○○無關，且林怡君雖是丁○○的
    女兒，但已成年，自有自主權限是否同意擔任丁○○之人頭
    戶等語置辯。
  (三)上訴人乙○○於本院主張：
    丁○○雖抗辯其占有丙○○○、乙○○土地房屋所有權狀是
    借款抵押所用，惟此乃乙○○拜託訴外人甲○○找金主，經
    評估願借80萬元，需簽本票以為擔保，而因土地是丙○○○
    所有，故要求丙○○○需一同於本票上具保，當時並不知金
    主為丁○○，待一切文件備齊後，不知何因即無下文，實際
    上並未借到錢，而丁○○亦未將當初交付之土地權狀等文件
    返還，而乙○○要向甲○○要回文件也找不到甲○○之人等
    語置辯。
二、被上訴人即上訴人丁○○則以：
  (一)94年5 月初丙○○○、乙○○共同向伊借款80萬元（下稱系
    爭借款），伊先交給丙○○○現金20萬元，上訴人丙○○○
    則交付其所有坐落屏東縣恆春鎮○○段59、71地號2 筆土地
    之所有權狀，及由李文榮所簽發系爭2 張支票，面額各10萬
    元交付伊，乙○○責同時提供其所有坐落同段20建號之房屋
    所有權狀，作為系爭借款之擔保憑證；系爭借款其餘60萬元
    60萬元是於同年5 月3日 以轉帳方式，由伊管理之第一商業
    銀行恆春分行林怡君帳戶（帳號00000000000 ），存入乙○○在第一商業銀行恆春分行帳號：00000000000 號內，並由
    上訴人共同簽發系爭本票作為借款80萬元擔保，而系爭2 張
    支票則由丙○○○取回，上訴人係因資金週轉而以系爭本票
    向伊借款，而伊亦已交付上訴人80萬元，自得就系爭本票行
    使權利等語置辯。
  (二)系爭2 張支票係於94年5 月1 日乙○○、丙○○○交付系爭
    本票之時即交還渠等2 人，嗣後流向由訴外人林東漢持有，
    經向銀行查詢已退票，伊是事後自林東漢處影印再取得影本
    。丙○○○、乙○○就系爭本票真正並未爭執，依據支票性
    質為文義證券及無因證券，證券上之權利義務悉依證券上所
    載文句而決定其效力，從而支票上權利，依支票文義而發生
    ，與其基礎之原因關係各自獨立，支票上權利之行使不以其
    原因關係存在為前提，故其原因關係不存在或無效時，執票
    人仍得依支票文義行使其權利（最高法院49年台上字第334
    號判例可供參酌）。又票據行為，為不要因行為，執票人不
    負證明關於給付之原因之責任，如票據債務人主張執票人取
    得票據出於惡意或詐欺時，則應由該債務人負舉證貢任（最
    高法院64年台上字第1540號判例可參），原審判決引用最高
    法院85年台上字1990號民事判決意旨，以丁○○就敗20萬元
    現金無法舉證已交付，而為丁○○敗訴之判決，與前揭64年
    度台上字第1540號判例及49年台上字第334 號判例意旨相悖
    ，其適用法則顯有錯誤。
  (三)丙○○○、乙○○均為有相當社會經驗之人，渠等除於94年
    5 月3 日共同簽發系爭本票外，另於94年5 月1 日共同簽發
    票據號碼543785號，面額300 萬元、同年6 月9 日共同簽發
    票據號碼543787號，面額400 萬元之本票二紙，並於94年5
    月3 日申請，同年5 月4 日設定登記，丙○○○提供其所有
    坐落同段47地號土地，設定債務人為乙○○及丙○○○、債
    權人為丁○○，擔保權利價值為380 萬元之抵押權登記，及
    94年5 月13日申請，94年5 月16日設定登記，丙○○○提供
    其所有坐落同段42、43、44、45地號土地及其上同段建號9
    號房屋，設定債務人為乙○○及丙○○○、債權人為丁○○
    ，擔保權利價值為520 號元之抵押權登記，丙○○○、乙○○均主張係為借款而簽發本票，卻均未取得借款，而主張本
    票債權不存在，渠等非愚鈍之人，豈有在94年5 月1 日簽發
    300 萬元本票後未取得借款，又於94年5 月3 日簽發系爭本
    票，仍未取得借款，又於94年6 月9 日再簽發400 萬元之本
    票，並設定前揭抵押權，顯違經驗法則，丁○○確已將借款
    80萬元交予丙○○○、乙○○，原審判決就不利其部分之認
    定，容有違誤。
  (四)丁○○於94年5 月3 日自女兒林怡君之帳戶轉存60萬元至乙○○之帳戶內，該筆款項是丁○○係借予乙○○、丙○○○
    之系爭借款，與他筆借款無關，此經丙○○○之原審訴訟代
    理人莊美玲律師於97年3 月13日言詞辯論期日陳述明確，且
    不爭執丁○○管理林怡君帳戶，並匯款60萬元，林怡君於94
    年5 月3 日人在外國（94年1 月10日出國至94年6 月13日入
    境）不可能與李建延、丙○○○有借貸關係，此部分借貸關
    係存在於丁○○與乙○○、丙○○○間，系爭本票之基礎原
    因事實存在至為明確，又丙○○○於97年10月12日民事準備
    書狀，所述乙○○之發票日96年6 月6 日票號0000000 號面
    額60萬元之支票與丁○○無關，且該支票係遭退票支票此有
    該退票資料查詢單可稽。丁○○確實於94年5 月1 日交付20
    萬元之現金予上訴人乙○○，有證人楊慧珠於原審97年5 月
    13日證述明確，及證人傳易永在本院95年度簡上字第60號給
    付票款事件於96年2 月14日到庭證述甚明等語置辯。
三、上訴人即被上訴人乙○○、丙○○○於(一)原審聲明：確認丁○○對乙○○、丙○○○共同簽發系爭本票80萬元債權及自
    94年6 月3 日起至清償日止按年息6 ％計算之利息債權均不
    存在。原審判決系爭本票中於超過60萬元及自94年6 月3 日
    起至清償日止按年息6 ％計算之利息部分均不存在；上訴人
    乙○○、丙○○○原審其餘之訴駁回；兩造於原審判決不利
    於己部分，分別提起上訴，乙○○、丙○○○(二)於本院聲明
    ：1.原判決不利上訴人乙○○、丙○○○之部分應予廢棄，
    2.上開廢棄部分，確認丁○○持有系爭本票中對乙○○、李
    80萬元債權中其餘60萬元之本票債權及其利息債權均不存在
    ；3.丁○○之上訴應予駁回；被上訴人即上訴人丁○○於(一)
    原審聲明：上訴人之訴應予駁回。(二)於本院聲明：1.原判決
    不利上訴人丁○○之部分應予廢棄，2.上開廢棄部分，被上
    訴人第一審之訴應予駁回；3.乙○○、丙○○○之上訴應予
    駁回。
四、下列事項為兩造所不爭執，並有96年度票字第2034號民事裁
    定、系爭2 張支票影本、第一商業銀行96年12月17日一恆春
    字第90215 號函附交易明細、取款憑條、支票存款送款簿在
    卷可參（分見原審卷第5 頁、第24頁、第34至36頁）。
  (一)上訴人即被上訴人丙○○○、乙○○共同於94年5 月3 日簽
    發面額80萬元，票據號碼TH341793號之系爭本票交付被上訴
    人即上訴人丁○○，丁○○並持該上開本票向本院聲請以96
    年度票字第2034號為本票裁定。系爭本票上丙○○○之簽名
    係丙○○○同意乙○○代為簽寫。
  (二)丁○○於94年5 月3 日自女兒林怡君在第一商業銀行恆春分
    行帳號00000000000 號以轉帳方式匯款60萬元入乙○○第一
    商業銀行恆春分行帳號00000000000 號內。
  (三)附表二所示系爭2張支票於94年7月12日經提示未獲兌現。
五、本件有下列爭執事項：(一)被上訴人有無借款80萬元予上訴人
    乙○○及丙○○○？並由上訴人二人共同簽立票號TH341793
    之本票作為借款擔保？(二)若有借款，被上訴人之借款如何交
    付上訴人乙○○？林怡君94年5 月3日 所匯60萬元是林怡君
    借款予乙○○的金額交付或是被上訴人借款予上訴人的交付
    ？茲分述本院見解如下：
  (一)被上訴人有無借款80萬元予上訴人乙○○及丙○○○？並由
    上訴人二人共同簽立票號TH341793之本票作為借款擔保？
    經查：丁○○主張乙○○、丙○○○因94年5 月3 日需要資
    金，而分別由丙○○○提供所有同段59、71地號土地所有權
    狀，乙○○提供所有同段建號20號之建物所有權狀並李文榮
    簽發系爭2 張支票向伊借款80萬元，伊先交付20萬元，之後
    於94年5 月4 日匯款60萬元，乙○○並持系爭本票換回系爭
    2 張支票做為系爭借款之擔保等情，有土地所有權狀、建物
    所有權狀、系爭支票二張在卷可憑（見原審卷第21至24頁）
    ，張丙○○○雖否認是共同借款人，然伊於原審承認有同意
    其子乙○○簽發丙○○○之名義在系爭本票上（見原審卷第
    16 頁 ），以乙○○與丁○○間長期間資金往來關係，對於
    票據使用應屬嫻熟之人，如伊母親丙○○○並未擬擔任共同
    借款人，按理如擔任票上保證人之性質應是背書即可達成，
    而非為共同發票之人，顯見系爭本票應是乙○○及丙○○○
    共同借款而簽發可堪認定。
  (二)丁○○就系爭本票之借款如何交付？林怡君於94年5 月3 日
    所匯60萬元是林怡君借款乙○○的金額交付或是被上訴人借
    款上訴人的交付？
  1.丁○○主張於94年5 月3 日自女兒林怡君在第一商業銀行恆
    春分行帳號00000000000 號以轉帳方式匯款60萬元入乙○○
    第一商業銀行恆春分行帳號00000000000 號內交付60萬元之
    借款，乙○○、丙○○○雖抗辯該匯款是另筆借款與系爭借
    款無關云云，然關於究竟是何筆借款，渠等2 人迄今仍未能
    舉證證明之，而乙○○固與丁○○間有長期資金往來關係，
    如該筆60萬元是他筆借款，何以迄今均未能說明借款之細節
    至丙○○○抗辯該筆60萬元是與乙○○所有發票日96年6 月
    6 日票據號碼0000000 號面額60 萬 元之支票之用，然丁○○亦舉證該支票與伊無關且係遭退票支票，有該退票資料查
    詢單可稽，故渠等上述抗辯尚無法遽予採信，丁○○主張前
    揭60萬元是為系爭借款而交付等詞核屬可採。
  2.丁○○又主張系爭借款是先現金20萬元予乙○○、李張初，
    並舉證人楊慧珠原審到庭證稱：「他們之間資金往來很多年
    （按：指丁○○與乙○○間），大約92年開始，（94年5 月
    1 日借錢當時，丙○○○有無在場？當時有無交付金錢？丙○○○有一同對帳？）有，大約交付了2 疊1000元的。（當
    時丙○○○有無交付什麼東西給丁○○？）詳細情形伊不知
    道，因為伊不是當事人等語（見原審卷第142 頁），然證人
    楊慧珠為丁○○之妻林王照蕙胞弟甲○○同居人，與丁○○
    間有資金借貸關係，並曾合資經營事業，金融帳戶亦交付丁○○管理等情，亦經證人楊慧珠證稱在卷（見原審卷第138
    、139 、143 頁），則證人楊慧珠與丁○○間既有經濟上共
    同利害關係存在，並有相當親屬間情誼，其證言難免有偏頗
    之虞，況證人僅泛證述內容雖有提及「交付2 疊1000元的」
    等語，但依據證人楊慧珠所證述丁○○與乙○○間資金往來
    頻繁，該筆現金交付是否確是為系爭借款而交付仍屬不明，
    僅憑上開證詞難認丁○○確有交付系爭借款中20萬元之事實
    。
  (三)按確認法律關係之訴，非上訴人有即受確認判決之法律上利
    益者，不得提起，民事訴訟法第247 條第1 項前段定有明文
    。所謂即受確認判決之法律上利益，須因法律關係之存否不
    明確，致上訴人在私法上之地位有受侵害之危險，而此項危
    險得以對於被告之確認判決除去之者，始為存在，最高法院
    27年上字第316 號著有判例。乙○○、丙○○○主張丁○○
    持有系爭本票，聲請本院以96年度票字第2034號裁定准許強
    制執行在案，丁○○得隨時據該裁定為執行名義，聲請對渠
    等之財產為強制執行，故渠等在私法上之地位有即受侵害之
    危險，而此種危險非以確認判決無法除去，是渠等提起本件
    確認之訴，自有即受確認判決之法律上利益至明。
  (四)再次稱消費借貸者，謂當事人一方移轉金錢或其他代替物之
    所有權於他方，而約定他方以種類、品質、數量相同之物返
    還之契約。當事人之一方對他方負金錢或其他代替物之給付
    義務而約定以之作為消費借貸之標的者，亦成立消費借貸。
    民法第474 條定有明文。次按票據為無因證券，執票人行使
    票據上之權利，原則上就其如何取得該票據之原因事實，毋
    庸負舉證之責。反之，票據債務人如以其自己與執票人間所
    存抗辯事由對抗執票人，即應由票據債務人就此項事由負舉
    證之責。然執票人如自認其係因貸款予發票人而直接收受本
    票，而發票人則提出其基礎原因關係不存在之對人的抗辯，
    則執票人對於交付借款，消費借貸關係有效成立之事實，應
    負舉證責任。查系爭本票為乙○○、丙○○○共同簽發之事
    實，為兩造所不爭執，然渠等2 人否認係為借款而簽發交付
    系爭本票，應由丁○○就交付借款一事負舉證責任。而丁○○確已於94年5 月3 日匯款60萬元至乙○○設於第一商業銀
    行恆春分行帳戶（帳號00000000000 ）之事實，且經本院認
    定確是系爭借款之部分，業如上述，而乙○○、丙○○○亦
    未能舉證證明上開60萬元借款已經清償，或該60萬元匯款是
    他筆借款而匯入，從而原審認定60萬元債權仍存在系爭本票
    擔保範圍內，據此駁回乙○○、丙○○○此部分本票債權確
    認不存在之訴，於法並無違誤，乙○○、丙○○○上訴意旨
    指摘此部分判決不當求予廢棄為無理由，上訴應予駁回。
  (五)至於丁○○雖有交付20萬元但並不能證明是系爭借款之部分
    ，亦經本院審認如上，原審據此而確認丁○○持有系爭本票
    中對乙○○、李80萬元債權中超過60萬元之本票債權及其利
    息債權均不存在，於法並無違誤，丁○○上訴意旨指摘原審
    判決不當，求予廢棄，為無理由，上訴應予駁回。
六、本件事證已臻明確，兩造其餘攻擊及防禦方法，核與判決結
    果不生影響，不另論述，併此敘明。
據上論結，本件上訴人之訴均無理由，依民事訴訟法第436 條第
1 項第3 項、第449 條第1 項、第78條、第85條第1 項，判決如
主文。
中    華    民    國    99    年    7     月    28    日
                  民事第一庭    審判長法  官  孫國禎
                                      法  官  張以岳
                                      法  官  潘  快
    附表一：
┌───┬─────┬───┬─────────┬─────┐
│發票日│票面金額  │到期日│利息起迄日及利率  │ 票據號碼 │
├───┼─────┼───┼─────────┼─────┤
│94年5 │新臺幣80萬│未載  │94年6 月3 日起至清│TH341793號│
│月3日 │元        │      │償日止按年息6 ％計│          │
│      │          │      │算                │          │
└───┴─────┴───┴─────────┴─────┘
    附表二：
┌──┬────┬─────┬───┬─────┬─────┐
│編號│發票日  │票面金額  │發票人│付款人    │票據號碼  │
├──┼────┼─────┼───┼─────┼─────┤
│1   │94年7 月│新臺幣10萬│李文榮│第一商業銀│TA0000000 │
│    │10日    │元        │      │行恆春分行│          │
├──┼────┼─────┼───┼─────┼─────┤
│2   │同上    │同上      │同上  │同上      │TA0000000 │
└──┴────┴─────┴───┴─────┴─────┘
正本係照原本作成。
本判決不得上訴。
中    華    民    國    99    年    7     月    30    日
                                      書記官  黃麗燕

司法院資訊處製作；財團法人民間司法改革基金會備份。
